【裁判字號】    97,訴,195
【裁判日期】    970730
【裁判案由】    毒品危害防制條例等
【裁判全文】
臺灣桃園地方法院刑事判決               97年度訴字第195號
公  訴  人  臺灣桃園地方法院檢察署
被      告  乙○○
選任辯護人  邱鎮北律師
上列被告因違反毒品危害防條例案件，經檢察官提起公訴（97年
度偵字第1582號），本院判決如下：
    主  文
乙○○幫助共同運輸第一級毒品，處有期徒刑柒年陸月。扣案之
第一級毒品海洛因貳拾肆瓶（合計淨重一六四‧九三公克，純度
百分之六六‧四三，人工鑑別編號：000000000號），
均沒收銷燬；包裝毒品海洛因所用之雲南白藥大包裝盒肆只、小
包裝盒貳拾肆只（空包裝總重二六０．二一公克），均沒收。
    事  實
一、緣丙○○（臺灣籍）、甲○○（中國大陸籍）為夫妻，乙○○與丙○○為朋友關係，二人均自臺灣轉赴中國大陸欲從事
    養殖業，並分別在中國大陸有事業。九十六年十一月間丙○○於中國大陸診斷出罹患大腸癌末期，病發時疼痛不堪，甚
    且多次陷入昏迷，因而決定回臺治療，又因不堪醫院屢次以
    打針止痛，經乙○○建議以施用海洛因之方式可以止痛，並
    表示因自己有施用，可以代為自中國大陸購買，言明由丙○○夫妻自行帶回臺灣，其不參與，經丙○○同意，乙○○明
    知海洛因係毒品危害防制條例第二條第二項第一款所規定之
    第一級毒品，並為行政院依懲治走私條例第二條第三項公告
    之管制進出口物品，不得運輸、持有及私運進口，仍基於幫
    助丙○○、甲○○（上述二人經檢察官另案以九十七年度偵
    字第一七三三號、一七三四號提起公訴）共同自中國大陸地
    區私運管制物品第一級毒品海洛因入境臺灣之犯意，乙○○
    於民國九十六年十二月底某日，委由其在大陸地區不知情之
    某同居情女子，找到不知情綽號「矮光」之中國大陸人，以
    人民幣一千多元之代價，在緬甸國與中國大陸邊境購買內含
    第一級毒品海洛因之雲南白藥二十四瓶（合計淨重一六四
    ．九三公克，純度六六．四三％，純質淨重一０九．五六公
    克，空包裝重二六０．二一公克），因甲○○在醫院照顧丙○○，遂由乙○○於九十七年一月五日某時許，在中國大陸
    地區甲○○位於雲南省境內之住處，將上述內裝海洛因之雲
    南白藥二十四瓶，置於甲○○準備回臺所打包之行李內。乙○○雖表明不與丙○○夫妻攜帶上述毒品海洛因回臺，惟其
    基於與丙○○朋友之情，出於照顧已病危丙○○之動機，仍
    與丙○○夫妻共同於九十七年一月六日下午經由香港搭乘華
    航ＣＩ－八０二號班機返臺，並於同日下午三時三十九分許
    入境臺灣，病危之丙○○通關後直接乘救護車前往長庚醫院
    就醫，乙○○於機場出口處因等不到甲○○，遂先行離去，
    並前往醫院探視丙○○。嗣經海岸巡防署北部地區巡防局桃
    園機動查緝隊會同財政部臺北關稅局、法務部調查局桃園縣
    調查站，在甲○○之行李中查獲上述毒品，並經甲○○供出
    毒品為乙○○所購買，而於同日晚間七時三十分許，在桃園
    縣龜山鄉林口長庚紀念醫院拘提在醫院探視丙○○之乙○○
    。
二、案經海岸巡防署海岸巡防總局北部地區巡防局報請臺灣桃園
    地方法院檢察署檢察官偵查起訴。
    理  由
壹、證據能力部分
一、按被告【或共犯】之自白，不得作為有罪判決之唯一證據，
    仍應調查其他必要之證據，以察其是否與事實相符，刑事訴
    訟法第一百五十六條第二項就此定有明文。司法實務上向來
    以為，此處所稱「被告」亦包括「共同被告」在內，亦即共
    犯或共同被告所為不利於己之供述，固得採為其他共同被告
    犯罪之證據，但此項不利之陳述，須無瑕疵可指，且就其他
    方面調查又與事實相符者，始得採為犯罪事實之認定。縱可
    認其陳述無瑕疵，亦應調查其他足資以證明所供述之犯罪事
    實確具有相當程度真實性之補強證據，以察其是否與事實相
    符。若不為調查，而專憑此項供述即為其他共犯或共同被告
    犯罪事實之認定，顯與刑事訴訟法第一百五十六條第二項之
    規定有違。足為代表之判例即為最高法院早於三十一年上字
    第二四二三號及四十六年臺上字第四一九號兩件判例。換言
    之，前述法律及判例原則上均係肯定被告、共犯、共同被告
    之任意性自白具有「證據能力」，否則如不以此為前提，即
    無可能逕就「證明力」之部分有所限制。
二、惟按前述兩則判例肯定「共同被告之自白」對於他被告本人
    犯罪事實之證明，具有證據能力之見解，業經九十三年七月
    二十三日公布之司法院大法官議決釋字第五八二號解釋宣告
    違憲。釋字五八二號解釋謂（略以）：「刑事審判上之共同
    被告，係為訴訟經濟等原因，由檢察官或自訴人合併或追加
    起訴，或由法院合併審判所形成，其間各別被告及犯罪事實
    仍獨立存在。故共同被告對其他共同被告之案件而言，為被
    告以外之第三人，本質上屬於證人，自不能因案件合併關係
    而影響其他共同被告原享有之上開憲法上權利。最高法院三
    十一年上字第二四二三號及四十六年臺上字第四一九號判例
    所稱共同被告不利於己之陳述得採為其他共同被告犯罪（事
    實認定）之證據一節，對其他共同被告案件之審判而言，未
    使該共同被告立於證人之地位而為陳述，逕以其依共同被告
    身分所為陳述採為不利於其他共同被告之證據，乃否定共同
    被告於其他共同被告案件之證人適格，排除人證之法定調查
    程序，與當時有效施行中之中華民國二十四年一月一日修正
    公布之刑事訴訟法第二百七十三條規定牴觸，並已不當剝奪
    其他共同被告對該實具證人適格之共同被告詰問之權利，核
    與首開憲法意旨不符。該二判例及其他相同意旨判例，與上
    開解釋意旨不符部分，應不再援用」。換言之，前述兩則最
    高法院判例所認為，共同被告自白中對於他被告不利之事項
    ，雖尚「應調查其他足資以證明所供述之犯罪事實確具有相
    當程度真實性之補強證據，以察其是否與事實相符」，始得
    採為他被告犯罪事實之認定，對於證據之證明力有所限制，
    惟討論證明力之限制，無異於「以承認共同被告不利他被告
    之供述具有證據能力」為前提，而有於法定五種證據方法（
    被告自白、人證、鑑定、勘驗、文書）之外，創設「第六種
    證據方法－共同被告」之嫌，是經大法官認為應將此時之共
    同被告列為證人，以保障遭共同被告不利指述之他被告之對
    質詰問權，以符正當法律程序及保障被告之訴訟權。釋字第
    五八二號解釋之意旨，與同樣於九十二年九月一日生效之現
    行刑事訴訟法第二百八十七條之一、之二的規定，若合符節
    。按法院認為適當時，得依職權或當事人或辯護人之聲請，
    以裁定將共同被告之調查證據或辯論程序分離或合併；法院
    就被告本人之案件調查共同被告時，該共同被告準用有關人
    證之規定。刑事訴訟法第二百八十七條之一第二項、第二百
    八十七條之二分別定有明文。
三、惟又按我國於九十二年七月一日之後，改採所謂「改良式當
    事人進行原則」，配合對於證人、鑑定人交互詰問之程序規
    定，於證據法則上，引進英美法系關於「傳聞法則」之規定
    ，而與原有大陸法系之直接審理原則，並列規定於刑事訴訟
    法第一百五十九條：「被告以外之人於審判外之言詞或書面
    陳述，【除法律有規定者外】，不得作為證據」，並於同法
    第一百五十九條之一至之五，明定有傳聞法則之例外規定。
    「傳聞法則」與前述基於「嚴格證明法則」所要求之「法定
    證據方法」（及「法定調查證據程序」）限制，均屬於「證
    據能力」有無之要件，是以「傳聞法則之例外規定」適有可
    能違反「嚴格證明法則」，以「證人」之法定調查方法為例
    ，證人依法應「具結」並以「交互詰問」之方式調查其證言
    ，否則依法應具結而未具結，其證言自無證據能力，不得作
    為證據（刑事訴訟法第一百五十八條之三參見），惟如符合
    傳聞法則之例外，證人於審判外之警詢筆錄，仍具證據能力
    （刑事訴訟法第一百五十九條之三及之五參見），惟警詢程
    序中之證人依法無須具結，是以其證言筆錄，雖未具結，惟
    於審判程序中已合法例外具證據能力。同樣之情形，證人於
    審判外在檢察官或其他程序中法官前之陳述筆錄，雖依法應
    具結，惟因偵查程序中，一方當事人之檢察官即為訊問者，
    客觀上不可能踐行「交互詰問」，而其他程序中之法官前陳
    述（例如民事訴訟或少年事件程序等），依法亦不必以「交
    互詰問」方式為訊問，甚或該等證人於陳述時，所涉及之被
    告根本不在場，自無可能對之質問或詰問，惟刑事訴訟法第
    一百五十九條之一第一項、第二項，仍分別為「審判外向法
    官所為之陳述，得為證據」及「於偵查中向檢察官所為之陳
    述，除顯有不可信之情況者外，得為證據」之例外具證據能
    力之規定。凡此傳聞法則之例外規定，固然有違「嚴格證明
    法則」之法定調查證據方法（未行交互詰問），惟所謂「交
    互詰問」規定，係指當事人雙方依據刑事訴訟法第一百六十
    六條以次規定，所為之「輪流訊（詢）問」，其目的在透過
    被證人指控不利事項之被告之「反詰問」，以檢驗證人證言
    之可信性，換言之，其目的在發現證人證言之真實性，傳聞
    法則之發源國美國，該國學者證據法大師Wigmore 即採取所
    謂「真實性理論」 (Reliability  Theory)，而美國聯邦最
    高法院亦曾於多件判決中宣示採取此項見解。我學者認為此
    說有將傳聞法則憲法化之意味，在證據法稱「傳聞法則」，
    在憲法則易名為「對質詰問權」（參見王兆鵬，刑事訴訟講
    義（二），二００三年六月，初版，第三０四頁以下）。換
    言之，要求被告對證人行交互詰問，無寧係在保障被告之「
    對質詰問權」。
四、再按刑事被告「詰問」證人之權利，不論於英美法系或大陸
    法系之國家，其刑事審判制度，不論係採當事人進行模式或
    職權進行模式，皆有規定（如美國憲法增補條款第六條、日
    本憲法第三十七條第二項、日本刑事訴訟法第三百零四條、
    德國刑事訴訟法第二百三十九條）。西元一九五○年十一月
    四日簽署、一九五三年九月三日生效之歐洲人權及基本自由
    保障公約（European Convention for the Protection of
    Hum an Rights and Fundamental Freedom）第 六條第三項
    第四款及聯合國於一九六六年十二月十六日通過、一九七六
    年三月二十三日生效之公民及政治權利國際公約（Internat
    ional Covenant on Civil and Political Rights）第十四
    條第三項第五款，亦均規定：凡受刑事控訴者，均享有詰問
    對其不利之證人的最低限度保障。足見刑事被告享有詰問證
    人之權利，乃具普世價值之基本人權。在我國憲法上，不但
    為第十六條之訴訟基本權所保障，且屬第八條第一項規定「
    非由法院依法定程序不得審問處罰」、對人民身體自由所保
    障之正當法律程序之一種權利。釋字第三八四號解釋、第五
    八二號解釋參見。釋字第五八二號解釋並謂：此等憲法上權
    利之制度性保障，有助於公平審判（釋字第四四二號、第四
    八二號、第五一二號解釋參照）及發見真實之實現，以達成
    刑事訴訟之目的。足見與前述美國證據法大師Wigmore ，及
    該國聯邦最高法院判決所宣示之「真實性理論」不謀而合，
    並同時扣緊被告憲法上「對質詰問權」之保障。
五、最高法院自九十四年七月間起，顯因釋字第五八二號解釋意
    旨之影響，陸續著有多起判決（至少已有十五則，且非出自
    同庭之判決），以被告對質詰問權是否於審判外經確保之方
    式，實質上限縮刑事訴訟法第一百五十九條之一至第一百五
    十九條之三規定之適用，而認（【】為本院所自行附加）：
    「按刑事訴訟法為保障被告受公平審判及發現實體真實，於
    民國九十二年二月六日修正及增訂公布施行之前及之後，對
    於人證之調查均採言詞及直接審理方式，並規定被告有與證
    人對質及詰問證人之權利，其中被告之對質詰問權，係屬憲
    法第八條第一項規定『非由法院依法定程序不得審問處罰』
    之正當法律程序所保障之基本人權及第十六條所保障之基本
    訴訟權，不容任意剝奪；故法院於審判中，除有法定情形而
    無法傳喚或傳喚不到或到庭後無正當理由拒絕陳述者外，均
    應依法定程序傳喚證人到場，命其具結陳述，並通知被告，
    使被告有與證人對質及詰問之機會，以確保被告之對質詰問
    權；否則，如僅於審判期日向被告提示該證人未經對質詰問
    之審判外陳述筆錄或告以要旨，被告之對質詰問權即無從行
    使，無異剝奪被告該等權利，且有害於實體真實之發現，其
    所踐行之調查程序，即難謂適法，該審判外之陳述，不能認
    係合法之證據資料。又刑事訴訟法第一百五十九條之一至第
    一百五十九條之二所稱得為證據之被告以外之人於審判外向
    法官所為之陳述，以及於偵查中向檢察官所為之陳述，係指
    【已經被告或其辯護人行使反對詰問權者】而言，如法官於
    審判外或檢察官於偵查中訊問被告以外之人之程序，未予被
    告或其辯護人行使反對詰問權之機會，除有刑事訴訟法第一
    百五十九條之三所列各款之情形以外，【均應傳喚該陳述人
    到庭使被告或其辯護人有行使反對詰問權之機會，否則該審
    判外向法官所為陳述及偵查中向檢察官所為陳述，仍不具備
    適法之證據能力】。又同法第一百五十九條之二規定：『被
    告以外之人於檢察事務官、司法警察官或司法警察調查中所
    為之陳述，與審判中不符時，其先前審判外之陳述具有較可
    信之特別情況，且為證明犯罪事實存否所必要者，得為證據
    』，其所謂『被告以外之人於檢察事務官、司法警察官或司
    法警察調查中所為之陳述，與審判中不符時』，係指被告以
    外之人於審判中，以證人身分依法定程序到場具結陳述，並
    接受被告之詰問，而其陳述與先前在檢察事務官、司法警察
    官或司法警察調查中所為之陳述不符時而言。如被告以外之
    人未於審判中以證人身分依法定程序到場具結陳述，並接受
    被告之詰問，其於檢察事務官、司法警察官或司法警察調查
    中所為之陳述，縱具有特別可信之情況，且為證明犯罪事實
    存否所必要者，仍不符上開規定，自不得依該規定採為斷罪
    之證據（九十四年度台上字第三七八二號、五六五一號判決
    ，九十五年度台上字第三六三七號、四五五八號、四六０九
    號、五０二六號、五一六０號、五二五六號、六一七四號，
    九十六年度台上字第二三六０號、三四三二號、四四三七號
    、五八二二號，九十七年度台上字第三五六號、八七０號等
    判決，均同此意旨）。
六、綜上所述，本院以為，為保障被告憲法上之對質詰問權，刑
    事訴訟法關於傳聞法則之例外規定，除第一百五十九條之五
    ，因被告不爭執之「同意性」要件，以及第一百五十九條之
    四之特信性文書外，餘第一百五十九條之一及之三之例外規
    定（同法第一百五十九條之二非典型之傳聞法則例外），因
    未設任何限制，或限制過於寬鬆，而有侵害被告對質詰問權
    之憲法上訴訟權保障範圍，並且如此廣泛承認此類審判外陳
    述之證據能力，亦有違被告基於正當法律原則所得保障之對
    質詰問權。正如釋字第五八二號解釋理由書所言：「為確保
    被告對證人之詰問權，證人（含其他具證人適格之人）於審
    判中，應依人證之法定程序，到場具結陳述，並接受被告之
    詰問，其陳述始得作為認定被告犯罪事實之判斷依據。至於
    被告以外之人（含證人、共同被告等）於審判外之陳述，依
    法律特別規定得作為證據者（刑事訴訟法第一百五十九條第
    一項參照），【除客觀上不能受詰問者外】，於審判中，仍
    應依法踐行詰問程序」等語。是本院以為，證人、鑑定人於
    審判外向法官所為之陳述，如要在本案審判中取得證據能力
    ，除符合本法第一百五十九條之五的同意性要件以外，否則
    必須被告於該程序中之對質詰問權獲得確保，亦即符合「先
    前的對質詰問權」法理，其於該程序向他法官所為之陳述，
    於本案審判中始有證據能力；如果審判外程序，被告對於證
    人等之對質詰問權未能行使，則該證人等在他程序向法官所
    為陳述仍不具證據能力，除另有「傳喚不能」（必要性）之
    要件外，本案審判中仍應傳喚該證人、鑑定人，使被告得以
    對之行使對質詰問權。換言之，審判外證人向他法官所為之
    陳述，如欲使用於本案審判程序，必須依法具結，並且該被
    告之詰問權曾獲得確保，亦即應符合刑事訴訟法第一九六條
    ：「證人已由法官合法訊問，且於訊問時予當事人詰問之機
    會，其陳述明確別無訊問之必要者，不得再行傳喚」之規定
    ，其審判外向法官所為陳述，始具證據能力。至審判外向檢
    察官所為陳述，基於相同理由，本法第一百五十九條之一第
    二項之除書規定：「除顯有不可信之情況者外」，應結合第
    二百四十八條第一項之規定，以被告之對質詰問權於偵查中
    獲得保障為前提，始具證據能力。總之，基於合憲解釋原則
    ，刑事訴訟法第一百五十九條之一第一項必須與同法第一百
    九十六條結合；第二項必須與第二百四十八條第一項結合，
    實務上須以此目的性限縮之適用方式操作本條傳聞法則之例
    外規定，否則本法第一百五十九條之一，即可能發生違憲之
    結果。至被告以外之人於審判外陳述後，審判中發生「死亡
    」情事，被告因無機會對之行使對質詰問權，且符合釋字第
    五八二號解釋所設「客觀上不能受詰問者」之例外情形，惟
    依據刑事訴訟法第一百五十九條之三第一款之規定，其警詢
    筆錄仍須具「可信之特別情況」，且為「證明犯罪事實之存
    否所必要」者，始有證據能力，而偵查中向檢察官所述，或
    於他案審判程序向法官所為陳述，基於相同理由，均應類推
    適用刑事訴訟法第一百五十九條之三第一款規定，始有證據
    能力。
七、經查證人丙○○於警詢筆錄之陳述，業經丙○○於審判期日
    到庭作證，將警詢中所為之證述均呈現於審判庭，且被告對
    證人有行使對質詰問權之機會，而其於審判庭所為證述與警
    詢中之證述證人甲○○於警詢、偵查中無論一致或不一致，
    被告均已行使對質詰問權，且就不一致之部分，如確定其先
    前陳述有特別可信之情況，且為證明被告犯罪事實「存」「
    否」所必要，自有證據能力；復查證人甲○○於偵查中所為
    之陳述，雖屬被告以外之人於審判外之陳述，然符合刑事訴
    訟法第一百五十九條之五同意性、相當性之要件，且甲○○
    經合法傳喚不到，本院客觀上無從於中國大陸行使拘提之司
    法權，其客觀上無法到庭，警詢筆錄符合刑事訴訟法第一百
    五十九條之三第三款之事由，亦符釋字第五八二號解釋所設
    「客觀上不能受詰問者」之例外，且甲○○於偵查中證述時
    ，被告乙○○在場，檢察官且賦予對之有行使對質詰問權之
    機會，其警詢、偵查筆錄自具有證據能力。
八、末按法院或檢察官得囑託醫院、學校或其他相當之機關、團
    體為鑑定，或審查他人之鑑定，並準用（刑事訴訟法，以下
    同）第二百零三條至第二百零六條之一之規定；其須以言詞
    報告或說明時，得命實施鑑定或審查之人為之。第一百六十
    三條第一項、第一百六十六條至第一百六十七條之七（交互
    詰問相關規定）、第二百零二條（鑑定人應於鑑定前具結）
    之規定，於前項由實施鑑定或審查之人為言詞報告或說明之
    情形準用之。刑事訴訟法第二百零八條第一、二項定有明文
    。此即所謂「機關（團體）鑑定」之制度。另按證人、鑑定
    人依法應具結而未具結者，其證言或鑑定意見，不得作為證
    據。刑事訴訟法第一百五十八條之三，定有明文。又依據同
    法第一百八十六條第一項前段、第二百零二條規定，除法律
    有特別規定定外，證人、鑑定人於陳述或鑑定前，原則上均
    應具結，以符法律明定之調查證據程序，始符嚴格證明法則
    。有疑問者，刑事訴訟法第二百零八條可否解釋為同法第二
    百零二條之特別規定，因而排除同法第一百五十八條之三之
    適用，使得並無具結之機關（團體）鑑定，具有證據能力？
    實務多數見解似採肯定說，實務操作上向來將「機關鑑定」
    與所謂「自然人鑑定」區分，認為後者依據同法第二百零二
    條應為具結，而前者因為修正前本條規定，並無必須命實際
    為鑑定之人為具結之明文，亦無準用同法第二百零二條之規
    定，實務因而認為，於囑託機關鑑定時，縱未命該醫院實際
    為鑑定之人簽名蓋章及具結，仍不得任意指為採證違背法則
    （最高法院七十五年臺上字第五五五五號判例）。又修正後
    即現行本條第一項雖增訂「得命實施鑑定或審查之人，以言
    詞報告或說明」之規定，並且於同條第二項明定實施鑑定或
    審查之人為言詞報告或說明，「準用第二百零二條（即應具
    結）」之規定。解釋上前述實務見解所認為「機關鑑定無庸
    具結」之見解仍未因本條修正而改變，僅係法院或檢察官命
    實施鑑定或審查者以言詞報告或說明時，「準用」應具結之
    規定。本院以為，不論修正前或後之規定，解釋上均未排除
    機關鑑定，其實際實施鑑定者，仍應具結之規定，換言之，
    刑事訴訟法第二百零二條之規定仍應「適用」於機關鑑定，
    理由如下：（一）所謂「機關鑑定」之制度，係立法者授權
    法院或檢察官於選任個別自然人實施鑑定之外，亦得囑託具
    公信力之專業機關、團體進行鑑定，但這並不表示鑑定人即
    為「機關、團體」，而非自然人，蓋司法機關通常無法確知
    某特定自然人具有某特定專業知識能力，惟可以囑託該特定
    專業機關團體為鑑定，該機關團體自僅得委由機關團體中之
    某位或某幾位特定自然人實施鑑定，機關或團體本身無可能
    為鑑定人，例如囑託「法務部調查局」為鑑定機關，為品扣
    案物品是否確為何級毒品之鑑定，該局自僅能委由機關內具
    該特定專業知識之人擔任此鑑定任務，此時鑑定人仍為「法
    務部調查局之該特定專業人員」，而非「法務部調查局」該
    機關，解釋上該專業人員（可能為司法警察或公務員或委外
    之專業人士）當然應依刑事訴訟法第二百零二條之規定具結
    ，豈能僅因為其任職於或受委託於某機關、團體，即因而免
    除具結之義務（相同見解，請參見林鈺雄教授，刑事訴訟法
    ，上冊總則編，二００四年九月，四版，第四八六頁）。（
    二）不論修正前並無「準用」第二百零二條之明文，或修正
    後規定，鑑定後以言詞報告或說明時，始「準用」該條之規
    定，正突顯出鑑定人應具結，本係「直接適用」刑事訴訟法
    第二百零二條之結果，自無再藉由同法第二百零八條「準用
    」之餘地。現行第二百零八條第二項之「準用」規定，應係
    錯誤規定，解釋上直接適用同第二百零二條即可，至少該準
    用規定之適用，應採目的性限縮之適用態度，解釋上應與同
    法第二百零八條第一項為體系解釋，係指「機關或團體」該
    「法人本身」不用具結，如當事人對於機關（團體）出具之
    鑑定結果不爭執，即令實際實施鑑定之自然人未於該機關（
    團體）出具之鑑定書中具結，該鑑定書仍具證據能力，惟如
    當事人任一方有所爭執時，即應命實際鑑定之自然人到庭陳
    述或報告，此時該特定人應係於製作書面鑑定書，即「鑑定
    後」具結，所以與第二百零二條所規定「鑑定前」之具結尚
    有不同，所以立法者規定「準用」之。（三）按鑑定之經過
    及其結果，應命鑑定人以言詞或書面報告。刑事訴訟法第二
    百零六條第一項定有明文。刑事訴訟法第一百五十九條第一
    項之立法理由因而認為鑑定人之鑑定報告書，不受傳聞法則
    之限制，而具證據能力。惟鑑定報告書通常係鑑定機關（鑑
    定人）於審判外所製作之書面，其屬審判外之陳述性質，甚
    為明確，同法第二百零六條第一項之規定，旨在規範鑑定人
    就其鑑定之經過及結果，得以言詞或書面之方式陳述而已，
    亦即解釋上到庭之鑑定人得以言詞陳述，並輔以書面、圖表
    等文字說明，不應以曲解本條，反使得鑑定人免除其到庭接
    受調查程序之義務（相同見解參見陳運財教授，傳聞法則之
    理論與實踐，月旦法學雜誌，第九七期，第一０三頁以下）
    。足見該條項立法理由尚值商榷。解釋上機關鑑定若果如實
    務多數見解，一方面認為實際實施鑑定之人無庸具結，一方
    面又援用前述錯誤的立法理由，認為機關鑑定書為傳聞法則
    之例外，具有證據能力，則當事人無從詰問鑑定人，其結果
    係同時架空嚴格證明法則、傳聞法則及直接審理原則，並嚴
    重侵害被告之訴訟權。是解釋上透過具結之擔保，至少可以
    免除侵害人民訴訟權之疑慮，並且適用刑事訴訟法第二百零
    八條第二項之例外規定時，應採目的性擴張之態度，解釋上
    除經當事人同意，或另符合第一百五十九條之一以下之例外
    規定，否則，即令曾經鑑定人於審判外具結，該鑑定書仍無
    證據能力，原則上均應傳喚實際實施鑑定之人到庭，於審判
    庭經具結後，由當事人針對鑑定之程序及內容等事項詰問之
    ，如此被告憲法上之訴訟權始足獲得確保，該鑑定書始取得
    證據能力。查被告、辯護人對於檢察官所提出之法務部調查
    局所為鑑定報告之證據能力均不爭執，本院認應具證據能力
    ，自毋庸另行傳喚此等實際實施鑑定之自然人。
貳、證明力部分
一、按被告或共犯之自白，不得作為有罪判決之唯一證據，仍應
    調查其他必要之證據，以察其是否與事實相符，刑事訴訟法
    第一百五十六條第二項就此定有明文。其立法目的乃欲以補
    強證據擔保自白之真實性，亦即以補強證據之存在，藉以限
    制向有「證據之王」稱號的自白在證據上之價值，質言之，
    本條項乃對於自由心證原則之限制，關於自白之證明力，採
    取證據法定原則，使自白僅具有一半之證明力，尚須另有其
    他補強證據以補足自白之證明力。而所謂「補強證據」，最
    高法院七十四年臺覆字第一０號曾經加以闡釋：「指除該自
    白本身以外，其他足資以證明自白之犯罪事實確具有相當程
    度真實性之證據而言。雖其所補強者，非以事實之全部為必
    要，但亦須因補強證據與自白之相互利用，而足以使犯罪事
    實獲得確信者，始足當之」。司法院大法官議決釋字第五八
    二號解釋文後段，對於本條項所謂「其他必要之證據」，著
    有闡釋，足為刑事審判上操作「自白」與「補強證據」時之
    參考標準，茲節錄引述如下：「刑事審判基於憲法正當法律
    程序原則，對於犯罪事實之認定，採證據裁判及自白任意性
    等原則。刑事訴訟法據以規定嚴格證明法則，必須具證據能
    力之證據，經合法調查，使法院形成該等證據已足證明被告
    犯罪之確信心證，始能判決被告有罪；為避免過分偏重自白
    ，有害於真實發見及人權保障，並規定被告之自白，不得作
    為有罪判決之唯一證據，仍應調查其他必要之證據，以察其
    是否與事實相符。基於上開嚴格證明法則及對自白證明力之
    限制規定，所謂『其他必要之證據』，自亦須具備證據能力
    ，經合法調查，且就其證明力之程度，非謂自白為主要證據
    ，其證明力當然較為強大，其他必要之證據為次要或補充性
    之證據，證明力當然較為薄弱，而應依其他必要證據之質量
    ，與自白相互印證，綜合判斷，足以確信自白犯罪事實之真
    實性，始足當之」。尤須強調者，民國九十二年九月一日修
    正生效之本條項，於原條文之「被告」之外，特增訂「或共
    犯」之規定，其目的不僅在限制被告自白之證明力，亦限制
    「共犯」自白之證明力，蓋所謂「共犯之自白」往往涉及「
    正犯」即他被告犯罪事實之陳述，為恐「共犯」因基於同為
    被告之身分，無庸具結而不受偽證罪之處罰，因而容有隨意
    攀誣他人之虞，致妨害司法公正，立法者特於此增訂有與被
    告本人自白相同之證明力限制。
二、訊據被告固不爭執其與丙○○、甲○○同機回臺，且知悉甲○○行李中有攜帶扣案之海洛因回臺，而扣案海洛因係其請
    託中國大陸同居女友找綽號「矮光」之人，於緬甸國及中國
    大陸邊境，以一前餘元人民幣購得。惟堅決否認有與丙○○
    、甲○○共同運輸海洛因來臺之犯意，辯稱（略以）：我知
    道那是毒品，所以我與丙○○說我不敢帶，叫甲○○、丙○○自己帶回臺灣，丙○○叫我把毒品放到他與甲○○的行李
    袋內，我是基於與丙○○的朋友情誼，為回國照顧罹患大腸
    癌末期之丙○○，才與其夫妻共同搭機回臺。經查：
  (一)查甲○○於行李中夾帶本案扣押之第一級毒品海洛因二十四
    瓶入境，有臺北關稅局扣押貨物、運輸工具收據及搜索筆錄
    扣押物品目錄表、查獲扣案毒品海洛因照片八幀附偵查卷可
    證，而扣押之物，經法務部調查局鑑定後，認自甲○○行李
    中查扣內含第一級毒品海洛因之雲南白藥二十四瓶，驗後合
    計淨重一百六十四點九三公克，純度百分之六十六點四三，
    純質淨重一百零九點五六公克，此有該局調科壹字第097230
    06260 號鑑定通知書一件在卷可查（參見偵查卷第八七頁）
    。而供包裝上述毒品海洛因所用之包裝品係雲南白藥藥瓶二
    十四個、大包裝盒肆個、小包裝盒貳拾肆個，均屬被告乙○○與丙○○、甲○○共同搭機來臺前一日，由被告放置於甲○○行李內，並告知係丙○○止痛使用之物，業據甲○○於
    偵查中自承在卷（參見偵查卷第五十六頁），足以與被告乙○○所自白海洛因為其購買，並放置於甲○○行李內等語互
    核而補強其真實性，此部分自白堪信為真。
  (二)又查證人甲○○於偵查中雖辯稱不知其內容物為毒品海洛因
    云云，惟其所自承係丙○○止痛所用之物等語，經核與其警
    詢中所辯「不知道雲南白藥到臺灣後要交給誰」云云，顯不
    相符。而證人丙○○雖亦於本院審判期日否認知情甲○○行
    李內有毒品海洛因，並證稱「沒有親眼看見是乙○○將雲南
    白藥放在甲○○行李裏」，而否認其警詢中曾坦承「知道乙○○將雲南白藥放入甲○○行李中」等語，惟其警詢中亦同
    有陳述，乙○○將雲南白藥放入甲○○行李前，「沒有看過
    」雲南白藥等語。足認被告自白將裝有海洛因之雲南白藥放
    入甲○○行李中時，丙○○夫妻在醫院並未親見等語，堪信
    為真。惟並未親見不等於不知情此事，依上述甲○○、丙○○均曾坦承知情行李內有「雲南白藥」之供述，足證其等知
    悉此事，而丙○○事後翻異前詞否認知情，甚且證稱上機前
    之行李均係其等保母及被告乙○○之女友代為整理等語，顯
    與一般如欲遠赴他國就醫，應係自己整理行李，否則亦係雖
    委請他人整理，惟事後當有檢視之常情不符，其意圖為自己
    及其妻甲○○卸責之意圖明顯，且與甲○○先於警詢中否認
    不知「雲南白藥」帶到臺灣要給誰，繼卻於偵查中坦承是丙○○要用來止痛之物，足見其等知情該藥罐內裝有毒品海洛
    因，始就是否知情之陳述，前後不一且多所矛盾。又查丙○○為大腸癌末期，此次返臺直趨長庚醫院手術治療，為丙○○、甲○○證稱在卷，為當事人所不爭執，是其欲使用海洛
    因止其病痛之動機，堪可想像，且證人二人與被告乙○○均
    為檢察官指為共犯之被告，其等為解免其刑責，所言自有避
    重就輕，甚且誣攀他被告之嫌，因而就其等不知情云云，尚
    難採信，參以扣案海洛因確係自甲○○行李中查扣，而非被
    告乙○○行李中之物，足合理懷疑扣案毒品係甲○○、丙○○二人所要共同運輸回臺。
  (三)再按刑法關於正犯、從犯之區別，本院所採見解，係以其主
    觀之犯意及客觀之犯行為標準，凡以自己犯罪之意思而參與
    犯罪，無論其所參與者是否犯罪構成要件之行為，皆為正犯
    ，其以幫助他人犯罪之意思而參與犯罪，其所參與者，苟係
    犯罪構成要件之行為，亦為正犯，必以幫助他人犯罪之意思
    而參與犯罪，其所參與者又為犯罪構成要件以外之行為，始
    為從犯。最高法院二十五年上字第二二五三號判例意旨參見
    。又按共同正犯，必以共同實施或分擔實施一部之人為限。
    所謂實施，即實行犯罪構成要素之行為已達於著手之程度而
    言，若僅於事前參與計劃，而予以相當之助力者，祇應論以
    事前幫助之從犯。最高法院二十年上字第一三七號判例意旨
    參見。訊據被告於審判中所辯，因為丙○○生病，所以他在
    回臺前一個星期託我買一點海洛因回來他要止痛用，甲○○
    、丙○○均知道是海洛因，但我不敢帶回來，將藥罐丟在甲○○行李箱上面，我不知道她有無放入行李箱裡等語。而丙○○、甲○○經本院合理懷疑有共同運輸扣案毒品海洛因回
    臺之犯行，業如上述。固然被告係與丙○○、甲○○共同搭
    機回臺，惟扣案海洛因並非在被告之行李中查扣，而係自甲○○行李中查扣，又無證據證明係被告在甲○○不知情之下
    所藏放，而被告所辯其與丙○○夫妻回臺，是基於朋友之情
    ，要照顧病重之丙○○等語，經核與丙○○於本院審判中證
    稱被告「主要是要護送我回臺灣，因為我連走都沒辦法走，
    病況危急，他回臺目的就是要照顧我」等語相符，且被告於
    甲○○被查獲時已然順利出關，惟當日稍後經警逮捕之地點
    即在丙○○就醫之長庚醫院，足證被告與之共同回臺目的係
    要照顧丙○○，其所辯可信。在無積極證據證明被告與其二
    人有共同運輸之犯意聯絡及行為分擔之情下，被告購買毒品
    海洛因，並於丙○○、甲○○均知情下，放入甲○○行李之
    行為，其事後與之共同搭機回臺之行為，主觀上非參與其夫
    妻共同運輸行為之意，自難以評價為實行運輸犯罪構成要素
    之行為達於著手，而應從有利於被告之認定，僅係事前參與
    丙○○、甲○○之共同運輸毒品計劃，而為其等先行購入海
    洛因，予以相當之助力者，所為係所謂「事前幫助」之從犯
    。綜上所述，本件事證明確，被告乙○○犯行堪以認定，應
    予論罪科刑。
三、按海洛因屬毒品危害防制條例第二條第二項第一款所定之第
    一級毒品，亦為行政院依懲治走私條例合法授權公告之甲項
    管制進出口物品。核被告所為係違反刑法第三十條第一項、
    懲治走私條例第二條第一項之幫助共同私運管制物品進口罪
    ，及刑法第三十條第一項、毒品危害防制條例第四條第一項
    之幫助共同運輸第一級毒品罪。檢察官起訴意旨認被告係與
    丙○○、甲○○共同違反毒品危害防制條例第四條第一項之
    運輸第一級毒品罪之共同正犯，惟被告所為不構成共同運輸
    犯行，業如上述，惟被告購買扣案毒品之基礎事實既經檢察
    官敘明於起訴書，依訴之目的及侵害性行為同一說，共同正
    犯與幫助犯僅係有無參與構成要件之罪責態樣，尚屬同一犯
    罪事實，本院自得變更起訴法條，且尚不致侵害被告之防禦
    權。又被告持有毒品之低度行為，應為幫助運輸毒品之高度
    行為所吸收，不另論罪。又被告以一私運行為，觸犯上述二
    者保護法益不同之罪名，屬想像競合犯，應依刑法第五十五
    條之規定，從一重之幫助運輸第一級毒品罪處斷，並依刑法
    第三十條第二項規定減輕其刑。末查被告未曾有服刑期滿執
    行完畢之紀錄，有臺灣高等法院被告前案紀錄表一件在卷可
    參。又查被告乙○○係出於為丙○○減輕病痛之動機，而基
    於幫助故意，購買扣案之海洛因供其夫妻運輸，尚無證據證
    明有流通於外之意圖及行為，其一時失慮，鋌而走險，其為
    警查獲及至審判期日，均坦承海洛因為其購買之事實，足見
    尚有悔意，又按同為運輸或幫助運輸第一級毒品之人，其原
    因動機不一，犯罪情節未必盡同，或有為日後販賣而運輸者
    ，亦有為己施用目的而運輸者，即使為己施用之目的，亦有
    如本案，係出於減輕病痛之不得已之動機者，甚或如本案被
    告，係為減輕友人病痛致代為購買而幫助運輸者，其運輸行
    為所造成危害社會之程度自屬有異，法律科處此類犯罪，所
    設之法定最低本刑卻同為「無期徒刑，得併科新台幣一千萬
    元以下罰金」，不可謂不重。於此情形，倘依其情狀處以有
    期徒刑，即足以懲儆，並可達防衛社會之目的者，自非不可
    依客觀之犯行與主觀之惡性二者加以考量其情狀，而認有可
    憫恕，適用刑法第五十九條之規定酌量減輕其刑，期使個案
    裁判之量刑，能斟酌至當，符合比例原則（參見最高法院九
    十五年臺上字第七八八號判決意旨就販賣第一級毒品情節之
    說明）。本件被告犯行與一般謀利而足以使毒品流通於世之
    運輸，甚且為己施用目的之運輸，均有不同，所造成之社會
    危害性顯然有別，客觀上其查獲之數量非鉅，僅百餘公克，
    主觀上係為幫助友人減緩病痛之目的，其惡性甚低，即使宣
    告法定最低刑度之無期徒刑，猶嫌過重，除有司法院大法官
    釋字第二六三號解釋所指「情輕法重」之憾外，依被告客觀
    之犯行與主觀之惡性二者加以考量，對被告處以有期徒刑，
    已符犯罪之情狀可憫恕者之情事，並可達防衛社會之目的，
    爰適用刑法第五十九條之規定酌量減輕其刑，並遞減之，如
    此量刑，始符合憲法比例原則之要求。爰審酌被告係為上述
    幫助友人減緩病痛，非為謀利，更非為己施用之動機，且其
    數量非鉅，惟仍有流通於外之可能危害，且此危害非僅使多
    數人之生命、身體法益受侵害，影響所及甚且危害社會、國
    家之健全發展等犯罪手段及所生危害，且被告自始坦承幫助
    犯行，誠實面對自己犯行之犯後態度等一切情狀，並依法遞
    減其刑，認檢察官具體求處無期徒刑，尚屬過重，而量處被
    告如主文所示之刑，以示懲戒。至檢察官另求處強制工作保
    安處分之部分，本院認無必要而無理由，詳如後述。
四、末按查獲之第一級毒品及專供製造或施用第一級毒品之器具
    ，不問屬於犯人與否，均沒收銷燬之。毒品危害防制條例第
    十八條第一項前段定有明文。此為排除刑法第三十八條，關
    於沒收規定之特別規定。查扣案如主文所示第一級毒品海洛
    因二十四瓶，均屬毒品危害防制條例第二條第二項第一款所
    明定之第一級毒品，為法律上禁止持有之違禁物，應依同條
    例第十八條第一項前段義務沒收之規定，均沒收銷燬。又按
    犯毒品危害防制條例第四條之罪者，其供犯罪所用或因犯罪
    所得之財物，均沒收之。毒品危害防制條例第十九條第一項
    前段定有明文。又最高法院近來諸多判決見解，均認為包裝
    毒品之外包裝有防止毒品裸露、逸出及潮濕之功用，並便於
    攜帶及運輸之用，應依毒品危害防制條例第十九條第一項（
    前段）宣告沒收之（以最高法院九十一年度臺上字第二０六
    二號判決要旨為代表），而非以包裝與毒品難以分離，或分
    離需費過鉅，一體同視為毒品，依同條例第十八條第一項前
    段之規定，沒收銷燬之。查本件包裝毒品海洛因所用之雲南
    白藥大包裝盒肆個、小包裝盒貳拾肆個，係供本件幫助運輸
    犯罪所用之物，業據被告自承在卷，應依同條例第十九條第
    一項前段之規定，宣告均沒收。
五、至檢察官另請求依刑法第九十條第一項之規定，宣告被告強
    制工作等語。惟查檢察官並無提出其具體理由，且本院以為
    ，殊不論依大法官釋字第四七一號解釋意旨，及刑法第一條
    後段明定拘束人身自由之保安處分，亦同有罪刑法定原則之
    適用意旨，足認強制工作之保安處分，實質上與刑罰無異，
    其是否適合以簡易處刑宣告，已甚有疑。又按有犯罪之習慣
    或因遊蕩或懶惰成習而犯罪者，於刑之執行前，令入勞動場
    所，強制工作。十八歲以上之竊盜犯、贓物犯，有犯罪之習
    慣者，得於刑之執行前，令入勞動場所強制工作。刑法第九
    十條第一項、竊盜犯贓物犯保安處分條例第三條第一項分別
    定有明文。立法上於保安處分中設立強制工作種類之目的，
    旨在對嚴重職業性犯罪及欠缺正確工作觀念或無正常工作因
    而犯罪者，強制其從事勞動，學習一技之長及正確之謀生觀
    念，使其日後重返社會，能適應社會生活。次按保安處分係
    對受處分人將來之危險性所為之處置，以達教化與治療之目
    的，為刑罰之補充制度。我國現行刑法採刑罰與保安處分之
    雙軌制，要在維持行為責任之刑罰原則下，為強化其協助行
    為人再社會化之功能，以及改善行為人潛在之危險性格，期
    能達成根治犯罪原因、預防犯罪之特別目的。保安處分之措
    施亦含社會隔離、拘束身體自由之性質，其限制人民之權利
    ，實與刑罰同，本諸法治國家保障人權之原理及刑法之保護
    作用，其法律規定之內容，及法院於適用該法條，決定應否
    將具前述危險性格之行為人交付強制工作時，應受比例原則
    之規範，使保安處分之宣告，與行為人所為行為之嚴重性、
    行為人所表現之危險性，及對於行為人未來行為之期待性相
    當。司法院大法官議決釋字第四七一號解釋理由書意旨亦有
    明文。是對被告是否為強制工作之宣告，應審酌本案及被告
    過去是否有犯罪習慣等情狀，斟酌憲法上比例原則，以其派
    生之適當性原則、必要性原則（又稱侵害最小原則）及相當
    性原則（又稱狹義比例原則）等三個有位階順序之原則為審
    查標準，始得貫徹現代法治國家保障人身自由之基本原則。
    查對本件被告，就強制工作之內容可使其習得某些技能言，
    雖尚難謂不適當。惟就必要性原則言，對於人身自由之處罰
    （包括保安處分如強制工作），如有多種手段可供適用時，
    應選擇對其侵害最小及可使其最易於回歸社會營正常生活者
    ，經訊據被告自承過去在台從事鐵工工作，於中國大陸亦有
    自己之事業，證人丙○○亦證稱與被告赴大陸係準備合資從
    事養殖業，足見被告並非始終無業者，且被告前無違反毒品
    危害防制條例之前科，並無證據證明被告有犯罪習慣或因遊
    蕩及懶惰成習而犯罪，難認非使其為強制工作外，已無其他
    方法使為處罰及教化，而本院對被告所處長期有期徒刑，並
    非不可達教化及預防之目的。最後，即使通過必要性原則之
    檢證，尚需考量對被告為強制工作之處罰程度與所欲達成目
    的之間，是否具合理適當之比例關係。綜上所述，對本件被
    告除為有期徒刑之諭知外，如尚為強制工作三年之宣告，其
    實質上之刑罰效果徒增三年，恐無法通過憲法比例原則之檢
    驗，對檢察官關於強制工作宣告之請求，難認有理，爰不另
    為強制工作之宣告。
據上論斷，應依刑事訴訟法第二百九十九條第一項前段、第三百
條，懲治走私條例第二條第一項、第十一條，毒品危害防制條例
第四條第一項、第十八條第一項前段、第十九條第一項前段，刑
法第十一條前段、第三十條、第五十五條、第五十九條，判決如
主文。
本案經檢察官丁俊成到庭執行職務。
中    華    民    國     97    年    7    月    30    日
                        臺灣桃園地方法院刑事第六庭
                             審判長法  官  錢建榮
                                   法  官  黃翊哲
                                   法  官  宣玉華
以上正本證明與原本無異。
如不服本判決，應於判決送達後10日內向本院提出上訴狀（應附
繕本），其未敘述上訴理由者，應於上訴期間屆滿後20日內補提
理由書狀於本院，上訴於臺灣高等法院。
                                   書記官  楊郁馨
中    華    民    國    97    年    8     月    8     日
附錄本案論罪科刑法條全文：
懲治走私條例第二條第一項
私運管制物品進口、出口逾公告數額者，處七年以下有期徒刑，
得併科新臺幣三百萬元以下罰金。
毒品危害防制條例第四條第一項
製造、運輸、販賣第一級毒品者，處死刑或無期徒刑；處無期徒
刑者，得併科新臺幣一千萬元以下罰金。


司法院資訊處製作；財團法人民間司法改革基金會備份。
